【裁判字號】    99,訴,504
【裁判日期】    990811
【裁判案由】    偽造有價證券等
【裁判全文】
臺灣桃園地方法院刑事判決               99年度訴字第504號
公  訴  人  臺灣桃園地方法院檢察署檢察官
被      告  甲○○
指定辯護人  本院公設辯護人林銘宏
上列被告因偽造有價證券等案件，經檢察官提起公訴（99年度偵
緝字第740 號），本院判決如下︰
    主  文
甲○○意圖供行使之用，而偽造有價證券，累犯，處有期徒刑壹
年柒月，偽造之票據號碼070180號，面額新臺幣玖拾萬元之本票
壹張沒收。
    事  實
一、甲○○前因妨害公務案件，經本院於民國88年12月7 日以86
    年度易字第5296號判處有期徒刑5 月確定，甫於88年10月25
    日易科罰金執行完畢，猶不知悔改。竟本於不法所有意圖，
    基於行使偽造私文書及意圖供行使之用偽造有價證券之犯意
    ，於92年7 月20日，為向乙○○經營之松和企業有限公司（
    下稱：松和公司）承租可搬式吊籠1 台，乃與松和公司員工
    許家興相約在桃園縣南崁某處，以締約人為其胞弟「呂奇峰
    」之名義，簽立租賃契約1 紙，復持上開租賃契約向不知情
    之松和公司員工許家興行使之，以此方式與松和公司訂立租
    賃契約1 紙，並偽簽「呂奇峰」之姓名於「發票人」欄位上
    ，偽造以呂奇峰為發票人之本票1 紙（票號：070180號、發
    票日：92年7 月20日、票面金額：新台幣90萬元）以供做擔
    保。
二、案經乙○○訴由臺灣桃園地方法院檢察署檢察官偵查起訴。
    理  由
壹、證據能力：
一、按被告以外之人於審判外之陳述，雖不符同法第159 條之1
    至之4 之規定，而經當事人於審判程序同意作為證據，法院
    審酌該言詞陳述或書面陳述作成時之情況，認為適當者，亦
    得為證據，刑事訴訟法第159 條之5 第1 項定有明 文。查
    本件被告及檢察官於審判程序中就本院下述所引為證據之供
    述證據，雖均屬傳聞證據，且不符刑事訴訟法第159 條之1
    至之4 之規定，然當事人及辯護人於本院審理中，均同意將
    之作為證據，而本院審酌各該證據資料作成時之一切客觀情
    況，認為將該等證據列為證據，亦屬適當，是本上述說明，
    本院下述所引之供述證據，自為供作認定犯罪事實之證據。
二、又本院所引下列非供述證據，均與本件待證事實具有關聯性
    ，且並無證據證明並未真實存在，或屬於偵查機關違法偵查
    行為所取得，是依刑事訴訟法第158 條之4 之反面解釋，自
    有證據能力。
貳、認定犯罪事實之證據及理由：
一、訊據被告甲○○對於前揭犯罪事實均坦承不諱，核與證人即
    告訴人乙○○之指訴及證人即松和公司員工許家興、證人即
    被告胞弟呂奇峰之證述情節相符，復有可搬式吊籠租賃契約
    1 份及本票1 紙（票號：070180號、發票日：92年7 月20日
    、票面金額：新台幣90萬元）附卷可稽，足認被告任意性自
    白與事實相符，本案事證明確，犯行堪以認定，應予依法論
    科。
二、查被告行為後，刑法業於94年2 月2 日修正公布，95年7 月
    1 日起施行。按「行為後法律有變更者，適用行為時之法律
    ，但行為後之法律有利於行為人者，適用最有利於行為人之
    法律」，修正後刑法第2 條第1 項定有明文。此條規定係規
    範行為後法律變更所生新舊法比較適用之準據法，本身尚無
    新舊法比較之問題，於新法施行後，應一律適用新法第2 條
    第1 項之規定，為「從舊從輕」之比較，先予敘明。再按本
    次法律變更，比較時應就罪刑有關之共犯、未遂犯、想像競
    合犯、牽連犯、連續犯、結合犯，以及累犯加重、自首減輕
    暨其他法定加減原因（如身分加減）與加減例等一切情形，
    綜其全部罪刑之結果而為比較（最高法院95年5 月23日95年
    度第8 次刑事庭會議決議參照）。經查：
  (一)刑法第339 條之詐欺罪、第201 條之偽造有價證券罪雖未修
    正，惟該條文之法定刑除有期徒刑及拘役外，尚有選科罰金
    刑之規定，而修正後之刑法第33條第5 款既已將罰金刑之最
    低額由銀元1 元即新臺幣3 元，提高為新臺幣1 千元，比較
    新、舊法結果，自以被告行為時即修正前之刑法第33條第5
    款規定較有利於被告，應依刑法第2 條第1 項前段，適用修
    正前之刑法第33條第5 款規定論科。此外，刑法第2 條第1
    項之規定，係規範行為後「法律變更」所生新舊法比較適用
    之準據法。故如新舊法處罰之輕重相同，即無比較適用之問
    題，非此條所指之法律有變更，即無本條之適用，應依一般
    法律適用原則，適用裁判時法，其為純文字修正者，更應同
    此（最高法院95年第21次刑事庭會議決議參照）。而被告行
    為後，刑法施行法業於95年6 月14日增訂公布第1 條之1 ，
    其中第1 項規定：「中華民國94年1 月7 日刑法修正施行後
    ，刑法分則編所定罰金之貨幣單位為新臺幣」，第2 項前段
    明定：「94年1 月7 日刑法修正時，刑法分則編未修正之第
    344 條，自94年1 月7 日刑法修正施行後，就其所定數額提
    高為30倍」，惟依被告行為時之法律即罰金罰鍰提高標準條
    例第1 條前段，業將刑法分則各罪法定刑所定罰金數額提高
    10倍，再由銀元換算為新臺幣之結果，刑法第201 條、第
    339 條之法定刑所定罰金最高數額，與修正後之法律規定仍
    屬一致，並無不同，對被告而言尚無有利或不利之情形，揆
    諸前揭說明，自不生新舊法比較之問題，應依一般法律適用
    原則，適用裁判時法即刑法施行法第1 條之1 第1 項、第2
    項前段之規定，而不再適用罰金罰鍰提高標準條例第1 條前
    段（參考臺灣高等法院及其所屬法院95年12月刑事法律座談
    會討論結論）。
  (二)修正前刑法第55條有關牽連犯之規定為：「犯一罪而其方法
    或結果之行為犯他罪名者，從一重處斷」，修正後則刪除牽
    連犯之規定，已無牽連犯可資適用，即應將數犯行以數罪併
    合處罰，是以適用修正前關於牽連犯之規定，對被告自係較
    為有利。
  (三)刑法第67條、第68條由原先之「有期徒刑加減者，其最高度
    及最低度同加減之」、「拘役或罰金加減者，僅加減其最高
    度」，修正為「有期徒刑或罰金加減者，其最高度及最低度
    同加減之」、「拘役加減者，僅加減其最高度」，足見罰金
    刑部分已由僅加減其「最高度」修正為「最高度及最低度同
    加減之」。本件被告依法有加重其刑之情形（詳如後述），
    故適用上開修正前規定，對被告自係較為有利。
三、按行使偽造之有價證券以使人交付財物，本即含有詐欺之性
    質，如果所交付之財物，即係該證券本身之價值，其詐欺取
    財仍屬行使偽造有價證券之行為，不另論以詐欺取財罪；但
    如行使該偽造之有價證券，係供擔保或作為新債清償而借款
    ，則其借款之行為，已屬行使偽造有價證券行為以外之另一
    行為，始應再論以詐欺取財罪，並依牽連犯關係，從一重處
    斷（參見最高法院90年度台上字第5416號判決意旨）；另按
    按本票可以流通市面，為有價證券；又偽造之本票，其票面
    已依票據法規定記載本票應記載事項，並表明本票字樣，就
    其外表觀之既為憑票即付，其權利之行使，與票據之占有，
    立於不可分離之關係，且可流通市面，得以自由轉讓，自屬
    有價證券之一種（參見最高法院31年上字第409 號刑事判例
    、74年度台上字第1633號判決）。查本件被告係於屬於本票
    應記載事項之發票人欄上偽簽呂奇峰之署名，自屬偽造有價
    證券無誤，而其以偽造之有價證券係供作擔保之用，為行使
    有價證券以外之另一行為，應再論以詐欺罪。是核本案被告
    所為，係犯刑法第216 條、第210 條之行使偽造私文書罪、
    同法第201 條第1 項意圖供行使之用而偽造有價證券罪及同
    法第339 條第1 項之詐欺取財罪。又其偽造署押之行為，乃
    偽造私文書、有價證券之部分行為，其偽造私文書之低度行
    為，為其後行使之高度行為所吸收，行使有價證券之低度行
    為，則為其偽造之高度行為所吸收，均不另論罪。又被告所
    犯前開3 罪間，具有方法、目的之牽連犯關係，爰依修正前
    刑法第55條規定，從一重之行使偽造有價證券罪處斷。又詐
    欺取財罪部分雖未據公訴人起訴，然本院認與意圖供行使之
    用而偽造有價證券罪及行使偽造私文書罪有牽連之關係，為
    起訴效力所及，基於審判不可分原則，應併予審理。被告有
    如犯罪事實欄所示之論罪科刑及執行完畢之紀錄，此有臺灣
    高等法院被告前案紀錄表1 份在卷可按，其受有期徒刑執行
    完畢，於5 年以內故意再犯本件最重本刑為有期徒刑以上之
    罪，為累犯，依刑法第47條第1 項規定，應加重其刑。爰審
    酌被告品行、智識程度、犯罪手段平和，告訴人、其胞弟呂
    奇峰及票據交易往來流通公信性所受損害之程度，兼衡酌被
    告偽造本票之張數僅1 張、票面金額為新台幣90萬元，暨其
    犯後於本院審理中均坦承犯行，深具悔意等一切情狀，並審
    酌被告因亟需工作，在未徵得其胞弟呂奇峰同意或授權之情
    形下，即圖一時便利，恣意為本件偽造有價證券及行使偽造
    私文書之犯行，其所為固值非難，惟被偽簽姓名者為其胞弟
    ，所詐得之金額與一般重大擾亂金融秩序者相較尚非屬鉅大
    ，與一般重大擾亂金融秩序之經濟犯罪者迥異。犯後復坦承
    犯行，頗有悔意，態度良好，本院衡其情狀，認倘處以法定
    刑之最低刑即有期徒刑3 年，猶嫌過重，是本件情輕法重，
    在客觀上足以使人心生同情，被告犯罪情狀尚堪憫恕等一切
    情狀，爰依刑法第59條之規定，酌量減輕其刑。並量處如主
    文所示之刑，以示儆懲。又被告行為後，中華民國九十六年
    罪犯減刑條例業經總統於96年7 月4 日公布，並自同年月16
    日起生效施行，核被告雖係於96年4 月24日前為本案犯行，
    然所犯之偽造有價證券罪，屬中華民國九十六年罪犯減刑條
    例第3 條第1 項第15款所規定之罪，且本院所判處之宣告刑
    ，已逾有期徒刑1 年6 月，即不得依該條例予以減刑，附此
    敘明。扣案本票1 紙，為被告偽造之有價證券，不問屬於犯
    人與否，均應依刑法第205 條規定宣告沒收之。至被告偽造
    如事實欄所述之租賃契約1 紙，已因其交付予告訴人行使而
    非屬被告所有，復非義務沒收之物，自均無須併予宣告沒收
    ，併予敘明。
據上論斷，應依刑事訴訟法第299 條第1 項前段，刑法第2 條第
1 項前段，修正前刑法第216 條、210 條、第339 條第1 項、第
201 條第1 項，刑法第47條第1 項、修正前刑法第55條，刑法第
205 條，刑法施行法第1 條之1 第1 項、第2 項前段，判決如主
文。
本案經檢察官黃俊華到庭執行職務。
中    華    民    國    99    年    8     月    11    日
                  刑事第五庭審判長法  官  潘政宏
                                  法  官  劉淑玲
                                  法  官  江春瑩
以上正本證明與原本無異。
如不服本判決應於收受判決後10日內向本院提出上訴書狀，並應
敘述具體理由。其未敘述上訴理由者，應於上訴期間屆滿後20日
內向本院補提理由書( 均須按他造當事人之人數附繕本) 「切勿
逕送上級法院」。
                                  書記官  羅婉榕
中    華    民    國    99    年    8     月    12    日
附錄本件論罪科刑法條全文
中華民國刑法第216 條（行使偽造變造或登載不實之文書罪）
行使第210 條至第215 條之文書者，依偽造、變造文書或登載不
實事項或使登載不實事項之規定處斷。
中華民國刑法第210 條（偽造變造私文書罪）
偽造、變造私文書，足以生損害於公眾或他人者，處5 年以下有
期徒刑。
中華民國刑法第339 條（普通詐欺罪）
意圖為自己或第三人不法之所有，以詐術使人將本人或第三人之
物交付者，處5 年以下有期徒刑、拘役或科或併科1 千元以下罰
金。
以前項方法得財產上不法之利益或使第三人得之者，亦同。
前二項之未遂犯罰之。
中華民國刑法第201 條（有價證券之偽造變造與行使罪）
意圖供行使之用，而偽造、變造公債票、公司股票或其他有價證
券者，處3 年以上10年以下有期徒刑，得併科3 千元以下罰金。
行使偽造、變造之公債票、公司股票或其他有價證券，或意圖供
行使之用，而收集或交付於人者，處 1 年以上 7 年以下有期徒
刑，得併科 3 千元以下罰金。

司法院資訊處製作；財團法人民間司法改革基金會備份。
